---
title: "Probabilidade e Estatística"
subtitle:  <center> Medidas de Posição <center> 
author: "Professor: Leonardo Brandão Freitas do Nascimento"
# institute: |
#   <center> Universidade Federal do Amazonas </center>
#   <center> Departamento de Estatística </center>
execute:
  echo: true
  message: false
  warning: false
format: 
  revealjs:
          #fig-align: "center"
          #fig-width: 20
          #fig-height: 15
          chalkboard: true
          theme: [default, custom.scss]
          #navigation-mode: horizontal
          controls-layout: bottom-right
          controls-tutorial: true
          slideNumber: true
          jumpToSlide: true
          parallax-background-vertical: 50
          touch: true
bibliography: references.bib
---

# Introdução

-   As medidas de tendência central são estatísticas usadas para resumir um conjunto de dados, indicando um valor central ou típico em torno do qual os dados se distribuem.

-   As principais medidas de tendência central são a média, a mediana e a moda.

-   Cada uma dessas medidas tem suas próprias características e aplicações, dependendo do tipo de dados e do contexto da análise

-   O interesse é caracterizar o conjunto de dados através de medidas que resumem as informações

## Símbolos matemáticos

-   Para representar uma amostra de tamanho $n$, escrevemos: $$x_1, x_2,..., x_n,$$ onde $x_i$ é a $i$-ésima observação em um conjunto de $n$ observações, ou seja, $x_1$ representa a primeira observação, $x_2$ a segunda e assim por diante.

-   Considere os tempos, em segundos, de cinco tarefas realizadas por uma CPU: $$30; 25; 28;33;31. $$

-   Escreva esse conjunto na notação geral: $x_1 = 30$,$x_2 = 25$, $x_3 = 28$, $x_4 = 33$, $x_5 = 31$.

## Símbolos matemáticos

-   Em alguns momentos estamos interessados em ordenar os dados do menor valor para o maior valor, dessa forma escrevemos: $$x_{(1)}, x_{(2)},...,  x_{(n)},$$ onde $x_{(1)}$ é a menor observação, $x_{(2)}$ é a segunda menor e assim por diante.

-   Considere os tempos, em segundos, de cinco tarefas realizadas por uma CPU: $$30; 25; 28;33;31. $$

-   Ordene os dados e escreva na notação apresentada: $x_{(1)} = 25$,$x_{(1)} = 28$, $x_{(3)} = 30$, $x_{(4)} = 31$, $x_{(5)} = 33$.

## Símbolos matemáticos

-   Para indicarmos a soma dos valores $x_1, x_2,..., x_n$, isto é, $x_1+x_2+x_3+...+x_n$, utilizamos o símbolo $\Sigma$ (letra grega maiúscula: sigma), denominado como somatório em linguagem matemática.

-   A soma dos valores $x_1, x_2,..., x_n$ é escrita, de forma mais compacta, como segue: $$x_1+x_2+x_3+...+x_n = \sum_{i=1}^{n}x_i. $$

-   Lemos: somatório de $x$ índice $i$, para $i$ de $1$ a $n$.

# Média

## Média Aritmética Simples

-   A média arimética simples de um conjunto de dados é obtida somando todos os valores e dividindo o resultado pelo tamanho da amostra, ou seja, $$\mbox{Média} = \dfrac{\mbox{soma de todos os valores}}{\mbox{Tamanho da amostra}}.$$

## Média Aritmética Simples

-   Se as $n$ observações em uma amostra forem denotadas por $x_1,x_2,\ldots,x_n$, então a média amostral será $$\bar{x}=\frac{x_1+x_2+\cdots+x_n}{n}=\frac{\sum\limits_{i=1}^{n}x_i}{n}.$$

## Média Aritmética Simples - Exemplo

::: panel-tabset
### Escrito {#sec-escrito}

-   Para calcular a média do conjunto de dados $30, 25, 28, 33, 31$, utilizamos a fórmula da média aritmética: $\bar{x} = \frac{\sum_{i=1}^{n} x_i}{n}$, ou seja, $$\bar{x} = \frac{30 + 25 + 28 + 33 + 31}{5} = \frac{145}{5} = 29.4$$

<!-- -   Portanto, o tempo médio da cpu para realizar as tarefas foi de $29.4$ segundos. -->

### No R {#sec-no-r}

```{r}
tempo.cpu = c(30,25,28,33,31)
print(paste("A média do conjunto de dados é:", mean(tempo.cpu) ) )
```
:::

## Média Aritmética Ponderada - Exemplo

-   A tabala abaixo mostra o tempo gasto (segundos) de uma CPU na realização de 20 tarefas
-   As frequências podem ser observadas como o peso de cada observação.

## Média Aritmética Ponderada - Exemplo

```{r}
#| echo: false
require(tidyverse)
set.seed(45)
dados = runif(20,35,40) |> round()
tabela = tibble::tibble(X = sort(dados) |> unique(),
               fa = table(dados),
               fr = prop.table(fa),
               Fa = cumsum(fa),
               Fr = cumsum(fr) )
knitr::kable(tabela)
```

## Média Aritmética Ponderada - Exemplo

::: panel-tabset
### Escrito

-   Para calcular a média do conjunto de dados utilizamos a média ponderada: $$\bar{x}=\frac{f_{a_1} x_1+f_{a_2} x_2+\cdots+f_{a_k} 
    x_k}{n}=\frac{\sum\limits_{i=1}^{k}f_{a_i} x_i}{n}=\sum\limits_{i=1}^{k}x_i 
    f_{r_i}.$$

### No R

```{r}
x = c(35,36,37,38,39,40)
fr = c(0.05,0.30,0.45,0.10,0.05,0.05)
media.ponderada = weighted.mean(x = x,w = fr)
print(paste("A média ponderada do conjunto de dados é: ", media.ponderada) )
```
:::

## Média Aritmética Ponderada - Exemplo

-   Suponha que um aluno obteve as seguintes notas: 8 (parcial 1), 6 (parcial 2) e 9 (parcial 3). Nessa caso, a média dos exercícios escolares é: $MEE = \frac{8+6+9}{3} = 7.67$. Sabendo que MEE tem peso 2 e a nota da prova final (peso 1) foi de 5, quanto é a nota final do aluno?

## Média Aritmética Ponderada - Exemplo

::: panel-tabset
### Escrito

-   Para calcular a média do conjunto de dados utilizamos a média ponderada: $${MF}=\frac{2 MEE+PF}{3}=\frac{2\times7.67+5}{3} = 6.78$$

### No R

```{r}
x = c(7.67,5)
fr = c(2,1)
media.ponderada = weighted.mean(x = x,w = fr)
print(paste("A média ponderada do conjunto de dados é: ", media.ponderada) )
```
:::

## Média Aritmética Ponderada - Exemplo

-   A tabala abaixo mostra o tempo gasto (segundos) de uma CPU na realização de 50 tarefas

## Média Aritmética Ponderada - Exemplo

```{r}
#| echo: false
require(tidyverse)
set.seed(3)
dados.interval = runif(50,35,50) |> round()
HIST = hist(dados.interval,plot=F)
interval = cut(dados.interval,HIST$breaks,right = T)
tabela.interval = tibble::tibble(X = sort(interval) |> unique(),
               PM = HIST$mids,          
               fa = table(interval),
               fr = prop.table(fa) |> round(2),
               Fa = cumsum(fa),
               Fr = cumsum(fr) ) |> t()
knitr::kable(tabela.interval)


```

## Média Aritmética Ponderada - Exemplo

::: panel-tabset
### Escrito

-   Para calcular a média do conjunto de dados utilizamos a média ponderada: $$\bar{x}=\frac{\sum_{i=1}^{k}f_{a_i} PM_i}{n}=\sum\limits_{i=1}^{k}PM_i 
    f_{r_i},$$ em que $PM_i$ é o ponto médio da classe $i$

### No R

```{r}
x = c(seq(35,49,2))
fr = c(0.06,0.20,0.18,0.10,0.24,0.04,0.16,0.02)
media.ponderada = weighted.mean(x = x,w = fr)
print(paste("A média ponderada do conjunto de dados é: ", media.ponderada) )
```
:::

# Moda

-   A moda de uma variável é o valor que ocorre com mais frequência, ou seja, aquele que mais se repete.

-   Se dois valores ocorrerem com a mesma frequência máxima a variável é bimodal;

-   Se mais de dois valores ocorrem com a mesma frequência máxima, a variável é multimodal;

-   Quando nenhum valor se repete, a variável não tem moda.

-   A moda do conjunto de dados será denotada por $Mo$.

## Dados não agrupadados - **Exemplo**

Considere as seguintes séries de dados e identifique a moda:

-   7, 8, 9, 10, 10, 10, 11, 12, 13, 15

-   3, 5, 8, 10, 12, 13

-   2, 3, 4, 4, 4, 5, 6, 7, 7, 7, 8, 9

```{r}
ex1 = c(7, 8, 9, 10, 10, 10, 11, 12, 13, 15)
table(ex1)
```

## Dados agrupadados - **Exemplo**

-   A tabala abaixo mostra o tempo gasto (segundos) de uma CPU na realização de 50 tarefas
-   Para cada série de dados, primeiro identificamos a classe modal (a classe com a maior frequência) e então aplicamos a fórmula para calcular a moda.

## Dados agrupadados - **Exemplo**

```{r}
#| echo: false
knitr::kable(tabela.interval)
```

## Dados agrupadados - **Exemplo**

$Mo(X) = l+\left( \dfrac{d_1}{d_1+d_2}\right) \times h,$

onde:

-   **Classe modal**: classe com maior frequência

-   $l$ : é o limite inferior da classe modal;

-   $d_1$: diferença entre a frequência absoluta da classe modal e a imediatamente anterior;

-   $d_2$: diferença entre a frequência absoluta da classe modal e a imediatamente posterior;

-   $h$: amplitude da classe modal.

## Dados agrupadados - **Exemplo**

-   O método mais simples para o cálculo da moda consiste em tomar o ponto médio da classe modal.

# Mediana

## Dados não agrupados

-   Considere o tempo (segundos) de cinco tarefas realizadas por uma CPU:$30, 25, 28, 33, 31$
-   Considere o tempo (segundos) de seis tarefas realizadas por uma CPU:$30, 25, 28, 33, 31,32$

```{r}
median(c(30, 25, 28, 33, 31))
median(c(30, 25, 28, 33, 31,32))
```

## Dados não agrupados

-   Consideremos, agora, as observações ordenadas em ordem crescente. Vamos denotar a menor observação por $x_{(1)}$, a segunda por $x_{(2)}$, e assim por diante, obtendo-se

$$x_{(1)} \leq x_{(2)} \leq \ldots \leq x_{(n-1)} \leq x_{(n)}$$

## Dados não agrupados

-   Com esta notação, a mediana da variável $X$ pode ser definida por

```{=tex}
\begin{align}
md(X) &= x_{\left(\frac{n+1}{2}\right)} \quad \text{se } n \text{ é ímpar} \\
md(X) &= \dfrac{x_{\left(\frac{n}{2}\right)} + x_{\left(\frac{n}{2}+1\right)}}{2} \quad \text{se } n \text{ é par}.
\end{align}
```
## Dados não agrupados

-   A tabala abaixo mostra o tempo gasto (segundos) de uma CPU na realização de 20 tarefas. Obtenha a mediana.

## Dados não agrupados

```{r}
#| echo: false
knitr::kable(tabela)
```

## Dados agrupadados - **Exemplo**

-   A tabala abaixo mostra o tempo gasto (segundos) de uma CPU na realização de 50 tarefas
-   Para cada série de dados, primeiro identificamos a classe mediana (a classe que acumula 50% das observações) e então aplicamos a fórmula para calcular a mediana.

## Dados agrupadados - **Exemplo**

```{r}
#| echo: false 
knitr::kable(tabela.interval)
```

## Dados agrupadados - **Exemplo**

-   A fórmula usada é dada por:

$$Md(X) = l + \left( \dfrac{n/2 - F}{f_{a_{cm}}} \right) \times h,$$

## Dados agrupadados - **Exemplo**

onde:

-   **Classe mediana**: classe que acumula 50% das observações.
-    $l$ : é o limite inferior da classe mediana;
-   $n$: número total de elementos;
-   $F$: frequência absoluta acumulada até a classe anterior à classe mediana;
-   $f_{a_{cm}}$: frequência absoluta da classe mediana;
-   $h$: amplitude da classe mediana.

# Observações

-   **Média.**
    -   *Vantagens:* é a mais usada das medidas, existe em qualquer variável quantitativa, leva em conta todos os valores da amostra e é usada em muitos métodos estatísticos.
    -   *Desvantagem:* é afetada por valores extremos.

# Observações

-   **Mediana.**
    -   *Vantagens:* é usada com frequência, existe em qualquer variável quantitativa e não é afetada por valores extremos.
    -   *Desvantagem:* não leva em conta todos os valores no cálculo.

# Observações

-   **Moda.**
    -   *Vantagem:* Não é afetada por valores extremos.
    -   *Desvantagens:* é raramente usada, pode não existir em uma variável quantitativa, não leva em conta todos os valores e pode existir mais de uma moda em uma variável.

# Assimetria e Simetria

-   Uma distribuição é simétrica quando a metade direita do gráfico é uma imagem espelhada da metade esquerda, indicando que os valores estão igualmente distribuídos em torno da média.

-   Nesse caso, a média, a mediana e a moda geralmente são iguais.

# Assimetria e Simetria

-   Por outro lado, uma distribuição assimétrica ocorre quando a distribuição dos dados não é simétrica, o que significa que há uma assimetria ou distorção na forma da distribuição.

-   Isso pode ocorrer quando há valores extremos ou quando os dados estão inclinados para a esquerda (assimetria negativa) ou para a direita (assimetria positiva).

# Assimetria e Simetria

-   Nesse caso, a média, a mediana e a moda podem ser diferentes.

# Assimetria e Simetria

```{r}
#| echo: false
n = 10000
dados_assimetricos_direita <- rgamma(n,1,.3)
# Exemplo de dados assimétricos esquerdos
dados_assimetricos_esquerda <- rbeta(n,4,.5)
# Exemplo de dados simétricos
dados_simetricos <- rnorm(n,45,1)


# Calculando média, mediana e moda para cada conjunto de dados
media_assimetricos_direita <- mean(dados_assimetricos_direita)
mediana_assimetricos_direita <- median(dados_assimetricos_direita)


media_assimetricos_esquerda <- mean(dados_assimetricos_esquerda)
mediana_assimetricos_esquerda <- median(dados_assimetricos_esquerda)


media_simetricos <- mean(dados_simetricos)
mediana_simetricos <- median(dados_simetricos)

# Plotando as distribuições
par(mfrow=c(1,3))
hist(dados_assimetricos_direita, main="Assimétricos Direita", xlab="Tempo (s)")
abline(v=media_assimetricos_direita, col="red", lwd=2)
abline(v=mediana_assimetricos_direita, col="blue", lwd=2)

hist(dados_simetricos, main="Simétricos", xlab="Tempo (s)")
abline(v=media_simetricos, col="red", lwd=2)
abline(v=mediana_simetricos, col="blue", lwd=2)

legend("topleft",fill = c("red","blue"),legend = c("média","mediana"),bty = "n")

hist(dados_assimetricos_esquerda, main="Assimétricos Esquerda", xlab="Tempo (s)")
abline(v=media_assimetricos_esquerda, col="red", lwd=2)
abline(v=mediana_assimetricos_esquerda, col="blue", lwd=2)

```

# Referências
